臺灣桃園地方法院刑事判決　　　　　　110年度簡上字第175號
上　訴　人　臺灣桃園地方檢察署檢察官
被　　　告　邱義民


上列上訴人因被告詐欺案件，不服本院民國109 年12月16 日109
年度桃簡字第440 號第一審簡易判決（聲請簡易判決處刑案號：
109 年度偵字第2597號），提起上訴，本院管轄之第二審合議庭
判決如下：
    主  文
上訴駁回。
    事  實
一、邱義民依其社會生活經驗，知悉金融機構帳戶之存摺、提款
    卡及密碼為個人信用之重要表徵，一般人申請開立金融機構
    帳戶使用並無特殊限制，可預見將金融機構帳戶之存摺、提
    款卡及密碼交付他人使用，可能遭犯罪集團作為詐騙被害人
    財物時，匯入及提領款項之工具所用，仍基於縱使他人利用
    其所提供之金融機構帳戶從事詐欺取財之犯罪，亦不違背其
    本意之幫助詐欺不確定故意，於民國108 年4 月18日下午某
    時，在桃園市○○區○○路000 號之統一超商東凌門市內，
    將其所申辦之華南商業銀行帳號000-000000000000號帳戶（
    下稱華南銀行帳戶）及聯邦商業銀行帳號000-000000000000
    號帳戶（下稱聯邦銀行帳戶）之存摺、提款卡，以「交貨便
    」之快遞服務，寄交予真實姓名年籍不詳、自稱為「張＊桓
    」之成年人收受，並依真實姓名年籍不詳之詐欺集團成年成
    員之指示變更提款卡密碼，而容任他人使用其帳戶作為詐欺
    取財之犯罪工具。嗣該詐欺集團成員取得上開帳戶資料後，
    即意圖為自己不法之所有，基於詐欺取財之犯意，向黃勝斌
    、孫靜文及劉淑娟施以詐術，致其等陷於錯誤，而依指示分
    別匯款至其指定之上開華南銀行帳戶或聯邦銀行帳戶內（有
    關詐欺時間、詐欺方式、匯款時間、匯款金額及匯入帳戶等
    各情，均詳如附表所示），該等款項旋即遭人提領一空。嗣
    黃勝斌等3 人發覺受騙而報警，經警循線清查帳戶資料始查
    悉上情。
二、案經黃勝斌、孫靜文及劉淑娟訴由桃園市政府警察局八德分
    局報告臺灣桃園地方檢察署檢察官偵查後聲請以簡易判決處
    刑。
    理  由
壹、程序方面
一、被告以外之人於審判外之言詞或書面陳述，除法律有規定者
    外，不得作為證據，刑事訴訟法第159 條第1 項固定有明文
    。又按當事人、代理人或辯護人於法院調查證據時，知有第
    159 條第1 項不得為證據之情形，而未於言詞辯論終結前聲
    明異議者，視為有前項之同意，同法第159 條之5 第2 項亦
    有明文。本案判決所引用具傳聞性質之各項證據資料，業據
    被告邱義民於本院行準備程序時，就檢察官所提證據之證據
    能力均表示不爭執，且經本院於審判期日依法踐行調查證據
    程序，檢察官、被告於言詞辯論終結前，亦均未聲明異議，
    本院審酌結果，認上開證據資料製作時之情況，尚無違法不
    當及證明力明顯過低之瑕疵，亦認為以之作為證據，應屬適
    當，依上開規定，應認有證據能力。
二、本判決所引用其餘所依憑判斷之非供述證據，亦無證據證明
    係違反法定程序所取得，或其他不得作為證據之情形，依刑
    事訴訟法第158 條之4 規定之反面解釋，亦均有證據能力。
貳、實體方面
一、上揭犯罪事實，業據被告邱義民於警詢、偵查及原審訊問及
    本院審理中均為認罪之表示，惟於本院審理中辯稱：我在網
    路上面看到對方的廣告，對方表示只要我交付金融帳戶提款
    卡及存摺，每個帳戶每月可以給我新臺幣（下同）2 萬元，
    我沒有想過對方為何要花錢收購我的帳戶，對方也沒有告訴
    我用途為何，我沒有預料到帳戶會被做不法使用云云。經查
    ：
（一）上開華南銀行帳戶、聯邦銀行帳戶係被告所申辦，被告以
      前開方式，將帳戶資料交予詐欺集團成員後，該詐欺集團
      成員以如附表所示「詐騙方式」欄所載之時間、方式，詐
      欺如附表所示之告訴人黃勝斌、孫靜文、劉淑娟等人，各
      告訴人並於如附表所示匯款時間，分別匯款如附表所示之
      金額至被告申辦之華南銀行帳戶、聯邦銀行帳戶等情，業
      據被告於警詢、偵查、原審訊問及本院審理中均坦承不諱
      ，復據證人即告訴人黃勝斌、孫靜文、劉淑娟於警詢時證
      述其等遭詐欺之情節相符（見偵卷第77至79、81至99、10
      1 至103 頁），並有被告使用交貨便之留存聯（見偵卷第
      329 頁）、華南商業銀行股份有限公司總行108 年7 月8
      日營清字第1080070319號函暨所附華南銀行帳戶之申請資
      料及交易明細表各1 份（見偵卷第111 至117 頁）、聯邦
      商業銀行桃鶯分行108 年7 月4 日（108 ）聯桃鶯字第00
      30號函暨所附列邦銀行帳戶之申請人資料及交易明細表各
      1 份（見偵卷第105 至109 頁）、告訴人黃勝斌提出之跨
      行匯款申請書1 紙（見偵卷第135 頁）、告訴人孫靜文提
      出之網路銀行匯款明細擷圖2 張（見偵卷第303 至304 頁
      ）、告訴人劉淑娟提出之匯款交易明細表2 張（偵卷第
      321 至323 頁）、內政部警政署反詐騙諮詢專線紀錄表、
      新北市政府警察局中和分局員山派出所受理詐騙帳戶通報
      警示簡便格式表、金融機構協助受理詐騙民眾通知疑似警
      示帳戶通報單、臺南市政府警察局永康分局復興派出所受
      理詐? 帳戶通報警示簡便格式表、臺南市政府警察局永康
      分局復興派出所受理詐騙帳戶通報警示簡便格式表、屏東
      縣政府警察局里港分局九如分駐所受理詐騙帳戶通報警示
      簡便格式表（見偵卷第127 至129 、131 至133 、139 至
      141 、147 至207 、211 至213 、215 、225 至227 、
      235 、313 至317 、325 至327 頁）、被告所提出其與詐
      欺集團成員間之通訊軟體「LINE」對話紀錄（見本院卷第
      95至113 頁）在卷可稽，是上開事實，應堪認定。
（二）至被告雖以前詞置辯，惟查：
   1、按刑法上之故意，可分為直接故意與不確定故意（間接故
      意），所謂「不確定故意」，係指行為人對於構成犯罪之
      事實，預見其發生而其發生並不違背其本意者，刑法第13
      條第2 項定有明文。又金融帳戶乃針對個人身分之社會信
      用而予資金流通，為個人參與經濟活動之重要交易或信用
      工具，具有強烈的屬人性，大多數人均甚為重視且極力維
      護與金融機構之交易往來關係，故一般人均有妥善保管、
      防止他人擅自使用自己名義金融帳戶相關物件之基本認識
      ，縱遇特殊事由偶有將金融帳戶交付、提供他人使用之需
      ，為免涉及不法或令自身信用蒙受損害，亦必然深入瞭解
      其用途後，再行提供使用，此為日常生活經驗及事理之當
      然，殊為明確。
   2、按金融帳戶為個人之理財工具，一般民眾皆可自由申請開
      設金融帳戶，並無任何特殊之限制，且得同時在不同金融
      機構申請多數存款帳戶使用，而金融帳戶、金融卡僅為存
      提款之用，本身要無何經濟價值，無法作為借款或徵信之
      目的使用。另衡諸一般常情，金融帳戶、金融卡事關個人
      財產權益之保障，其專有性甚高，除非本人或與本人親密
      關係者，難認有何理由可自由流通使用該金融卡，一般人
      均有妥為保管及防止他人任意使用之認識，縱特殊情況偶
      需交付他人使用，亦必深入瞭解用途及合理性，始予提供
      ，且該等專有物品如落入不明人士手中，而未加以闡明正
      常用途，極易被利用為與財產有關之犯罪工具，此為吾人
      依一般生活認知所易於體察之常識，而有犯罪意圖者，非
      有正當理由，竟徵求他人提供帳戶，客觀上可預見其目的
      ，係供為某筆資金之存入，後再行領出之用，且該筆資金
      之存入及提領過程係有意隱瞞其流程及行為人身分曝光之
      用意，一般人本於一般認知能力均易於瞭解（最高法院93
      年度台上字第31號判決意旨參照）。況現行利用他人帳戶
      從事詐欺犯行，早為傳播媒體廣為報導，政府機關及各金
      融機構亦不斷呼籲民眾應謹慎控管己有帳戶，切勿出賣或
      交付個人帳戶，以免淪為詐騙者之幫助工具。依一般人之
      社會生活經驗，苟不以自己名義申請開戶，卻向不特定人
      蒐集帳戶供己使用，其目的極可能欲利用該帳戶供作非法
      詐財，已屬一般智識經驗之人所能知悉或預見。衡諸被告
      案發時已年滿20歲、曾擔任保全、餐飲業、電子業等情，
      業據被告於原審審理中供承在卷（見桃簡卷第24頁），依
      其年齡及社會經驗，就上開事項顯難諉為不知，自當可預
      見將上開華南銀行帳戶、聯邦銀行之存摺、金融卡及密碼
      ，交付不明人士使用後，上開帳戶可能被用來從事詐欺犯
      罪，作為詐欺取財之人頭帳戶，以收取被害人匯入之款項
      ，竟仍將上開帳戶存摺、金融卡及密碼交付予真實姓名、
      年籍不詳之不明成年人士使用，幫助他人既遂詐欺犯行並
      逃避查緝；被告雖無前揭不明人士使用其金融卡及密碼必
      持以詐騙他人之確信，然其將上開2 帳戶之存摺、金融卡
      及密碼，交付該來路不明之人，顯具有縱有人以其金融帳
      戶實施詐欺犯罪，亦放任而不違背其本意之幫助意思，則
      其確有幫助該詐欺集團成員利用系爭帳戶為詐欺取財之不
      確定故意甚明。
（三）綜上所述，被告所辯顯係卸責之詞，無可憑採。本件事證
      已臻明確，被告犯行洵堪認定，應予依法論科。
二、論罪科刑及駁回上訴之理由
（一）按刑法之幫助犯，係對於犯罪與正犯有共同之認識，而以
      幫助之意思，對於正犯資以助力，而未參與實施犯罪之行
      為者而言（最高法院88年度台上字第1270號判決意旨參照
      ）。是以，如未參與實施犯罪構成要件之行為，且係出於
      幫助之意思提供助力，即屬幫助犯，而非共同正犯。查本
      案被告依卷內事證僅有提供上開華南銀行帳戶、聯邦銀行
      帳戶之存摺、金融卡及密碼予真實姓名年籍不詳之成年詐
      欺集團成員，由詐欺集團成員向附表所示各告訴人實行詐
      欺行為，致其陷於錯誤，因而分別轉帳如附表所示金額至
      被告之華南銀行帳戶、聯邦銀行帳戶內，是被告所為顯係
      參與詐欺取財罪構成要件以外之行為，且在無積極證據證
      明被告係以正犯之犯意參與犯罪行為之情形下，應認其所
      為係構成幫助犯，而非論以正犯行為。是核被告所為，係
      犯刑法第30條第1 項前段、第339 條第1 項之幫助詐欺取
      財罪。
（二）被告以一次交付華南銀行帳戶、聯邦銀行帳戶之存摺、金
      融卡及密碼之幫助詐欺取財行為，幫助該詐欺集團詐欺如
      附表所示之告訴人黃勝斌、孫靜文及劉淑娟，被告以一行
      為觸犯數幫助詐欺取財罪，為想像競合犯，應依刑法第55
      條之規定，從一重處斷。又前揭不詳人等所屬之詐欺集團
      成員就詐欺取財犯行，固有犯意聯絡及行為分擔，為共同
      正犯，惟幫助犯係從犯，從屬正犯而成立，刑法上既無「
      共同幫助」之情，亦無所謂「幫助共同」可言（參照最高
      法院95年度台上字第6767號判決）。本件被告以幫助之意
      思，參與構成要件以外之行為，為幫助犯，爰依刑法第30
      條第2 項之規定，依正犯之刑減輕之。
（三）原審基於上開事證，以行為人之責任為基礎，審酌被告將
      其個人銀行帳戶之存摺、提款卡及密碼提供予詐欺集團成
      員，致詐欺集團成員有機可乘，用以向社會大眾詐騙，影
      響社會正常交易秩序甚鉅，不僅增加被害人尋求救濟之困
      難，亦使犯罪之追查趨於複雜，所為實有不該；惟念及被
      告未曾有犯罪之前科紀錄，素行良好，且犯後已坦承犯行
      ，態度尚可，兼衡被告與告訴人孫靜文已達成調解，願賠
      償新臺幣6 萬元，告訴人劉淑娟經通知而未於調解期日到
      庭，告訴人黃勝斌經調解不成立後，已提起刑事附帶民事
      訴訟等情，並考量被告自陳國中畢業之智識程度、擔任技
      術員，月薪約3 萬餘元之生活狀況等一切情狀，量處拘役
      50日，並諭知易科罰金之折算標準為新臺幣1000元折算1
      日，緩刑3 年，並應依原審判決附件所示條件向告訴人孫
      靜文支付財產上之損害賠償（即被告應給付告訴人孫靜文
      6 萬元，給付期限：自109 年9 月10日起至110 年8 月10
      日止，按月於每月10日前給付5000元，如有1 期未履行，
      視為全部到期。給付方式：匯款至孫靜文指定之帳戶），
      核其認事用法均無不當。
（四）上訴人雖以被告造成告訴人黃勝斌受騙損失10萬元，並未
      賠償告訴人，原審量刑尚屬過輕而有未洽等語，惟查：
   1、按關於刑之量定及緩刑之宣告，係實體法上賦予法院得為
      自由裁量之事項，倘其未有逾越法律所規定之範圍，或濫
      用其權限，即不得任意指摘為違法。又刑罰之量定，固屬
      法院自由裁量之職權行使，但仍應審酌刑法第57條所列各
      款事由及一切情狀，為酌量輕重之標準，並非漫無限制。
      在同一犯罪事實與情節，如別無其他加重或減輕之原因，
      下級審法院量定之刑，亦無過重或失輕之不當情形，則上
      級審法院對下級審法院之職權行使，原則上應予尊重。是
      法官於個案審判時，依個案情節加以審酌量刑，倘無裁量
      濫用情事，要難謂其有違法、不當之處。
   2、本件原審基於調查審理所認定之事實，審酌上開各節及刑
      法第57條各款所列情狀，充分斟酌客觀上之適當性、相當
      性及必要性等量刑時之價值要求而為刑之量定，經核原判
      決認事用法並無違誤，量刑亦無情輕法重懸殊等裁量濫用
      之情形，原審為此刑之量定，本院認尚屬允當，揆諸前揭
      說明，本院對原審之職權行使，自當予以尊重，且考量被
      告與告訴人是否達成調（和）解，以及是否賠償告訴人，
      雖可為量刑之參考，惟究非量刑之唯一依據，原審亦已將
      被告與告訴人黃勝斌曾洽談調解，以及未能達成調解之緣
      由等情事，列為量刑審酌之事由之一，足徵原審已一併斟
      酌上開情節而為前揭刑之量定，況被告於110 年7 月19日
      亦與告訴人黃勝斌調解成立，此有本院110 年度桃司小調
      字第675 號調解筆錄在卷可稽（見簡上卷第91、92頁）。
      又被告前未曾因故意犯罪受有期徒刑以上之宣告，此有臺
      灣高等法院被告前案紀錄表附卷足按，堪認被告本案確實
      符合宣告緩刑之法定要件，則原審認被告歷此偵、審程序
      ，應能警惕自身行為，而併予宣告緩刑3 年及前開原審判
      決附件所示條件，屬原審裁量權之適法行使，是上訴人猶
      執前詞提起上訴，為無理由，應予駁回。
據上論斷，應依刑事訴訟法第455 條之1 第1 項、第3 項、第36
8 條，判決如主文。
本案經檢察官蔡孟利聲請以簡易判決處刑、提起上訴，檢察官謝
咏儒到庭執行職務。
中    華    民    國   110    年    11    月    4     日
                  刑事第七庭  審判長法  官  陳佳宏
　
                                    法  官  方楷烽
　
                                    法  官  陳昭仁
以上正本證明與原本無異。
不得上訴。
                                    書記官  洪郁筑
　
中    華    民    國   110    年    11    月    4     日
　
　
　
　
附錄本案論罪科刑法條全文：
中華民國刑法第30條
（幫助犯及其處罰）
幫助他人實行犯罪行為者，為幫助犯。雖他人不知幫助之情者，
亦同。
幫助犯之處罰，得按正犯之刑減輕之。
　
中華民國刑法第339條
（普通詐欺罪）
意圖為自己或第三人不法之所有，以詐術使人將本人或第三人之
物交付者，處 5 年以下有期徒刑、拘役或科或併科 50 萬元以
下罰金。
以前項方法得財產上不法之利益或使第三人得之者，亦同。
前二項之未遂犯罰之。
　
　
附表：
┌──┬───┬───────┬───────┬─────┬────────┐
│編號│告訴人│詐欺方式      │匯款時間      │匯款金額（│匯入帳戶        │
│    │      │              │              │新臺幣）  │                │
├──┼───┼───────┼───────┼─────┼────────┤
│ 1  │告訴人│詐欺集團成員於│108 年5 月3 日│10 萬元   │華南商業銀行帳號│
│    │黃勝斌│108 年5 月3 日│中午12時38分許│          │000-000000000000│
│    │      │9 時44分許撥打│              │          │號帳戶          │
│    │      │電話予黃勝斌，│              │          │                │
│    │      │假冒為黃勝斌之│              │          │                │
│    │      │友人，佯稱急需│              │          │                │
│    │      │借款云云，致黃│              │          │                │
│    │      │勝斌陷於錯誤，│              │          │                │
│    │      │因而依指示匯款│              │          │                │
│    │      │至右列帳戶。  │              │          │                │
├──┼───┼───────┼───────┼─────┼────────┤
│ 2  │告訴人│詐欺集團成員於│108 年5 月3 日│4 萬9987元│聯邦商業銀行帳號│
│    │孫靜文│108 年5 月3 日│下午6時49分許 │          │000-000000000000│
│    │      │18時5 分許撥打│              │          │號帳戶          │
│    │      │電話予孫靜文，│              │          │                │
│    │      │假冒為網路購物│              │          │                │
│    │      │網站客服人員，│              │          │                │
│    │      │佯稱因孫靜文刷│              │          │                │
│    │      │信用卡，已通知│              │          │                │
│    │      │台新銀行協助處├───────┼─────┤                │
│    │      │理云云，再假冒│108 年5 月3 日│4 萬9985元│                │
│    │      │為台新銀行人員│下午6 時51分許│          │                │
│    │      │，要求匯款至指│              │          │                │
│    │      │定帳戶，致孫靜│              │          │                │
│    │      │文陷於錯誤，因│              │          │                │
│    │      │而依指示匯款至│              │          │                │
│    │      │右列帳戶。    │              │          │                │
├──┼───┼───────┼───────┼─────┼────────┤
│ 3  │告訴人│詐欺集團成員於│108 年5 月4 日│2 萬9985元│華南商業銀行帳號│
│    │劉淑娟│108 年5 月4 日│下午5時40分許 │          │000-000000000000│
│    │      │15時30分許撥打│              │          │號帳戶          │
│    │      │電話予劉淑娟，│              │          │                │
│    │      │假冒為網路購物│              │          │                │
│    │      │網站客服人員，├───────┼─────┤                │
│    │      │佯稱因購物訂單│108 年5 月4 日│8985元    │                │
│    │      │有誤，需取消訂│下午5時48分許 │          │                │
│    │      │單以避免扣款云│              │          │                │
│    │      │云，再假冒新光│              │          │                │
│    │      │銀行人員，要求├───────┼─────┤                │
│    │      │匯款至指定帳戶│108 年5 月4 日│2 萬123 元│                │
│    │      │，致劉淑娟陷於│下午6時13分許 │          │                │
│    │      │錯誤，因而依指│              │          │                │
│    │      │示匯款至右列帳│              │          │                │
│    │      │戶。          │              │          │                │
└──┴───┴───────┴───────┴─────┴────────┘